ACORDAO-COMPLETO-2481530

ACÓRDÃO 8936/2021 ATA 24/2021 - SEGUNDA CÂMARA

VISTOS, relatados e discutidos estes autos em que se analisam concessões de aposentadoria em favor de ex-servidores do Tribunal Regional do Trabalho da 5ª Região/BA.   
ACORDAM os Ministros do Tribunal de Contas da União, reunidos em Sessão da 2ª Câmara, ante as razões expostas pelo Relator, e com fulcro nos incisos III e IX do art. 71 da Constituição Federal e nos arts. 1º, inciso V, e 39, inciso II, da Lei 8.443/1992, c/c o art. 259, inciso II, do Regimento Interno/TCU, em:
9.1. considerar ilegais as concessões de aposentadoria em favor dos Srs. Joaquim Augusto Bandeira Junior e José de Souza Menezes e da Sra. Teresa Cristina Fernandes Guimarães, negando registro aos correspondentes atos; 
9.2. dispensar a devolução dos valores recebidos indevidamente de boa-fé pelos interessados, nos termos do Enunciado 106 da Súmula de Jurisprudência do TCU; 
9.3. determinar ao Tribunal Regional do Trabalho da 5ª Região/BA, no prazo de 15 (quinze) dias a contar da ciência desta Deliberação, que: 
9.3.1. abstenha-se de realizar pagamentos decorrentes dos atos ora impugnados, sujeitando-se a autoridade administrativa omissa à responsabilidade solidária, nos termos do art. 262, caput, do Regimento Interno/TCU;
9.3.2. dê ciência do inteiro teor desta Deliberação aos interessados constantes do subitem 9.1 retro, alertando-os de que o efeito suspensivo proveniente da interposição de possíveis recursos perante o TCU não os exime da devolução dos valores percebidos indevidamente após a respectiva notificação, caso os recursos não sejam providos, encaminhando a este Tribunal, no prazo de 30 (trinta) dias, comprovante da referida ciência; 
9.4. esclarecer ao órgão de origem que poderá emitir novos atos de aposentadoria, livres da irregularidade indicada neste processo (pagamento indevido da rubrica "opção") , submetendo-os a este Tribunal, nos termos da IN/TCU 78/2018.

Concessão de aposentadoria em favor de ex-servidor do Tribunal Regional do Trabalho da 5ª Região/BA.

Segunda Câmara

3. Interessados: Joaquim Augusto Bandeira Junior (XXX.729.345-XX), José de Souza Menezes (XXX.803.875-XX) e Teresa Cristina Fernandes Guimarães (XXX.413.295-XX).

13.1. Ministros presentes: Bruno Dantas (Presidente) e Raimundo Carreiro.
13.2. Ministros-Substitutos convocados: Marcos Bemquerer Costa (Relator) e André Luís de Carvalho.

ACORDAO-COMPLETO-2528986

Acórdão 1630/2022 - Segunda Câmara

MARCOS BEMQUERER

Adoto como Relatório, com os pertinentes ajustes de forma, a instrução da Secretaria de Fiscalização de Integridade de Atos e Pagamentos de Pessoal e de Benefícios Sociais - Sefip, por meio da qual o presente processo é analisado e cujo encaminhamento contou com a anuência do Procurador Rodrigo Medeiros de Lima (peças 7/9) :
"INTRODUÇÃO 
Trata-se de atos de aposentadoria, submetidos, para fins de registro, à apreciação do Tribunal de Contas da União (TCU) , de acordo com o art. 71, inciso III, da Constituição Federal. Os atos foram cadastrados e disponibilizados ao TCU por intermédio do Sistema e-Pessoal, na forma dos arts. 2º e 4º da Instrução Normativa TCU 78/2018.
Os atos desse processo pertencem às seguintes unidades:
1.1. Unidade emissora: Tribunal Regional do Trabalho da 5ª Região/BA.
1.2. Unidade cadastradora:  Tribunal Regional do Trabalho da 5ª Região/BA.
1.3. Subunidade cadastradora: Inativos e Pensionistas.
EXAME TÉCNICO
Procedimentos aplicados
Os procedimentos para exame, apreciação e registro de atos de pessoal encontram-se estabelecidos na Instrução Normativa TCU 78/2018 e na Resolução TCU 206/2007. Essas normas dispõem que os atos de pessoal disponibilizados por meio do e-Pessoal devem ser submetidos previamente a críticas automatizadas, com base em parâmetros predefinidos.
As críticas das informações cadastradas na etapa de coleta do ato foram elaboradas e validadas levando-se em conta as peculiaridades de cada ato. Os itens verificados nessa etapa são inerentes a dados cadastrais, fundamentos legais, mapa de tempo, ficha financeira, assim como eventuais ocorrências de acumulação. Trata-se de verificações abrangentes, minuciosas e precisas e sem a necessidade de ação humana e, portanto, menos suscetível a falhas. As críticas aplicadas estão discriminadas no sistema, no Menu e-Pessoal, opção 'Crítica', que podem ser acessadas mediante concessão de perfil específico a servidores do TCU responsáveis pela análise.
Além das críticas automatizadas, há verificação humana adicional no caso de haver alertas do sistema ou informações não formatadas, como esclarecimentos do gestor ou do controle interno.  
As críticas também consideram os registros do Sistema Integrado de Administração de Recursos Humanos (Siape) . O Siape disponibiliza informações atualizadas sobre as parcelas que integram os proventos, diferentemente, portanto, do e-Pessoal, que informa as parcelas no momento do registro do ato. 
Essa confrontação com o Siape fornece uma visão atual e verdadeira da situação, o que permite descaracterizar irregularidades e inconsistências que, embora constantes do e-Pessoal, já foram corrigidas.
As verificações detectadas nos atos encontram-se discriminadas na aba de pendências de cada ato no sistema e-Pessoal, bem como nos espelhos dos atos contemplados por esta instrução.
Exame das Constatações
Ato: 59486/2019 - Interessado: JOAQUIM AUGUSTO BANDEIRA JUNIOR - CPF: XXX.729.345-XX
1.4. Parecer do Controle Interno: considerar o ato Legal.
1.5. Constatações e análises: 
1.5.1. Houve o registro de pelo menos uma rubrica com Denominação para análise pelo TCU = Vantagem de caráter pessoal (902 - OPCAO FC SERV EFETIVO INAT PROV - Vantagem de caráter pessoal - Incorporação de opção de função - R$ 9.495,03) .
1.5.1.1. Justificativa do Gestor de Pessoal: Não há. Verificação efetuada no âmbito do TCU.
1.5.1.2. Análise do Controle Interno:  Não há. Verificação efetuada no âmbito do TCU.
1.5.1.3. Análise da Equipe Técnica: Ilegal
Concessão da vantagem de opção que trata o art. 2º da Lei 8.911/1994, o que proporcionou acréscimo aos proventos de aposentadoria em relação à última remuneração da atividade, assim como em [função] de não haver incidência de contribuição previdenciária na atividade, resultando em descumprimento do disposto no art. 40, caput e § 2º, da Constituição Federal, com redação dada pela Emenda Constitucional 20/1998.
1.5.2.  Houve o registro de pelo menos uma rubrica com Denominação para análise pelo TCU = Vantagem de caráter pessoal (811 - VANTAGEM PESSOAL NOMINALMENTE IDENTIFICADA- INATIVO PROVISÓR - Vantagem de caráter pessoal - VPNI art. 62-A Lei 8.112/90 - R$ 7.791,17) .
1.5.2.1. Justificativa do Gestor de Pessoal: Não há. Verificação efetuada no âmbito do TCU.
1.5.2.2. Análise do Controle Interno:  Não há. Verificação efetuada no âmbito do TCU.
1.5.2.3. Análise da Equipe Técnica: Legal
A concessão da vantagem de 'quintos' ou 'décimos' está em consonância com a jurisprudência deste Tribunal e os critérios das Leis 8.911/1994 e 9.624/1998 (os períodos anteriores a 8/4/1998 são suficientes para a incorporação da vantagem de quintos) .
1.6. O detalhamento da norma legal e da jurisprudência para a inconsistência acima elencada encontra-se no anexo II dessa instrução. 
1.7. Encaminhamento do ato: 
1.7.1.  Considerar ILEGAL e recusar registro  do ato de Aposentadoria de JOAQUIM AUGUSTO BANDEIRA JUNIOR do quadro de pessoal do órgão/entidade Tribunal Regional do Trabalho da 5ª Região/BA, com base nos arts. 71, inciso III, da Constituição Federal, 1º, inciso V, e 39, inciso II, da Lei 8.443/1992 e 260, § 1º, do Regimento Interno/TCU.
1.7.2. Com fulcro no art. 262, caput, do Regimento Interno/TCU, determinar ao órgão/entidade Tribunal Regional do Trabalho da 5ª Região/BA que: 
1.7.2.1. dê ciência, no prazo de quinze dias, contados da notificação, do inteiro teor desta deliberação ao interessado, alertando-o de que o efeito suspensivo proveniente da interposição de eventuais recursos junto ao TCU não o exime da devolução dos valores percebidos indevidamente, caso o recurso não seja provido;
1.7.2.2. promova a exclusão, no prazo de 15 (quinze) dias, contados a partir da ciência desta deliberação, sujeitando-se a autoridade administrativa omissa à responsabilidade solidária, da rubrica apontada em face de manifesta ilegalidade, uma vez que o seu pagamento não encontra respaldo na jurisprudência deste Tribunal;
1.7.2.3. no prazo de trinta dias, contados da ciência da decisão, envie a este Tribunal documentos comprobatórios de que o interessado cujo ato foi impugnado está ciente do julgamento deste Tribunal;
1.7.2.4. dispense a devolução dos valores indevidamente recebidos de boa-fé até a data da ciência do órgão/entidade Tribunal Regional do Trabalho da 5ª Região/BA, do acórdão que vier a ser proferido, com base no Enunciado 106 da Súmula da Jurisprudência do TCU.
Ato: 59570/2019 - Interessado: JOSE DE SOUZA MENEZES - CPF: XXX.803.875-XX
1.8. Parecer do Controle Interno: considerar o ato Legal.
1.9. Constatações e análises: 
1.9.1. Houve o registro de pelo menos uma rubrica com Denominação para análise pelo TCU = Vantagem de caráter pessoal (902 - OPCAO FC SERV EFETIVO INAT PROV - Vantagem de caráter pessoal - Incorporação de opção de função - R$ 1.939,89) .
1.9.1.1.  Justificativa do Gestor de Pessoal: Não há. Verificação efetuada no âmbito do TCU.
1.9.1.2.  Análise do Controle Interno:  Não há. Verificação efetuada no âmbito do TCU.
1.9.1.3.  Análise da Equipe Técnica: Ilegal
Concessão da vantagem de opção que trata o art. 2º da Lei 8.911/1994, o que proporcionou acréscimo aos proventos de aposentadoria em relação à última remuneração da atividade, assim como em virtude de não haver incidência de contribuição previdenciária na atividade, resultando em descumprimento do disposto no art. 40, caput e § 2º, da Constituição Federal, com redação dada pela Emenda Constitucional 20/1998.
1.9.2.  Houve o registro de pelo menos uma rubrica com Denominação para análise pelo TCU = Vantagem de caráter pessoal (811 - VANTAGEM PESSOAL NOMINALMENTE IDENTIFICADA- INATIVO PROVISÓR - Vantagem de caráter pessoal - VPNI art. 62-A Lei 8.112/90 - R$ 2.984,45) .
1.9.2.1.  Justificativa do Gestor de Pessoal: Não há. Verificação efetuada no âmbito do TCU.
1.9.2.2.  Análise do Controle Interno:  Não há. Verificação efetuada no âmbito do TCU.
1.9.2.3.  Análise da Equipe Técnica: Legal
A concessão da vantagem de 'quintos' ou 'décimos' está em consonância com a jurisprudência deste Tribunal e os critérios das Leis 8.911/1994 e 9.624/1998 (os períodos anteriores a 8/4/1998 são suficientes para a incorporação da vantagem de quintos) .
1.10. O detalhamento da norma legal e da jurisprudência para a inconsistência acima elencada encontra-se no anexo II dessa instrução. 
1.11. Encaminhamento do ato: 
1.11.1. Considerar ILEGAL e recusar registro  do ato de Aposentadoria de JOSE DE SOUZA MENEZES do quadro de pessoal do órgão/entidade Tribunal Regional do Trabalho da 5ª Região/BA, com base nos arts. 71, inciso III, da Constituição Federal, 1º, inciso V, e 39, inciso II, da Lei 8.443/1992 e 260, § 1º, do Regimento Interno/TCU.
1.11.2. Com fulcro no art. 262, caput, do Regimento Interno/TCU, determinar ao órgão/entidade Tribunal Regional do Trabalho da 5ª Região/BA que: 
1.11.2.1.  dê ciência, no prazo de quinze dias, contados da notificação, do inteiro teor desta deliberação ao interessado, alertando-o de que o efeito suspensivo proveniente da interposição de eventuais recursos junto ao TCU não o exime da devolução dos valores percebidos indevidamente, caso o recurso não seja provido;
1.11.2.2.  promova a exclusão, no prazo de 15 (quinze) dias, contados a partir da ciência desta deliberação, sujeitando-se a autoridade administrativa omissa à responsabilidade solidária, da rubrica apontada em face de manifesta ilegalidade, uma vez que o seu pagamento não encontra respaldo na jurisprudência deste Tribunal; 
1.11.2.3.  no prazo de trinta dias, contados da ciência da decisão, envie a este Tribunal documentos comprobatórios de que o interessado cujo ato foi impugnado está ciente do julgamento deste Tribunal; 
1.11.2.4.  dispense a devolução dos valores indevidamente recebidos de boa-fé até a data da ciência do órgão/entidade Tribunal Regional do Trabalho da 5ª Região/BA, do acórdão que vier a ser proferido, com base no Enunciado 106 da Súmula da Jurisprudência do TCU.
Ato: 61069/2019 - Interessado: TERESA CRISTINA FERNANDES GUIMARAES - CPF: XXX.413.295-XX
1.12. Parecer do Controle Interno: considerar o ato Legal.
1.13. Constatações e análises: 
1.13.1. Houve o registro de pelo menos uma rubrica com Denominação para análise pelo TCU = Vantagem de caráter pessoal (902 - OPCAO FC SERV EFETIVO INAT PROV - Vantagem de caráter pessoal - Incorporação de opção de função - R$ 8.411,01) .
1.13.1.1.  Justificativa do Gestor de Pessoal: Não há. Verificação efetuada no âmbito do TCU.
1.13.1.2.  Análise do Controle Interno:  Não há. Verificação efetuada no âmbito do TCU.
1.13.1.3.  Análise da Equipe Técnica: Ilegal
Concessão da vantagem de opção que trata o art. 2º da Lei 8.911/1994, o que proporcionou acréscimo aos proventos de aposentadoria em relação à última remuneração da atividade, assim como em [função] de não haver incidência de contribuição previdenciária na atividade, resultando em descumprimento do disposto no art. 40, caput e § 2º, da Constituição Federal, com redação dada pela Emenda Constitucional 20/1998.
1.13.2.  Houve o registro de pelo menos uma rubrica com Denominação para análise pelo TCU = Vantagem de caráter pessoal (811 - VANTAGEM PESSOAL NOMINALMENTE IDENTIFICADA- INATIVO PROVISÓR - Vantagem de caráter pessoal - VPNI art. 62-A Lei 8.112/90 - R$ 6.901,68) .
1.13.2.1.  Justificativa do Gestor de Pessoal: Não há. Verificação efetuada no âmbito do TCU.
1.13.2.2.  Análise do Controle Interno:  Não há. Verificação efetuada no âmbito do TCU.
1.13.2.3.  Análise da Equipe Técnica: Legal
A concessão da vantagem de 'quintos' ou 'décimos' está em consonância com a jurisprudência deste Tribunal e os critérios das Leis 8.911/1994 e 9.624/1998 (os períodos anteriores a 8/4/1998 são suficientes para a incorporação da vantagem de quintos) .
1.14. O detalhamento da norma legal e da jurisprudência para a inconsistência acima elencada encontra-se no anexo II dessa instrução. 
1.15. Encaminhamento do ato: 
1.15.1. Considerar ILEGAL e recusar registro  do ato de Aposentadoria de TERESA CRISTINA FERNANDES GUIMARAES do quadro de pessoal do órgão/entidade Tribunal Regional do Trabalho da 5ª Região/BA, com base nos arts. 71, inciso III, da Constituição Federal, 1º, inciso V, e 39, inciso II, da Lei 8.443/1992 e 260, § 1º, do Regimento Interno/TCU.
1.15.2. Com fulcro no art. 262, caput, do Regimento Interno/TCU, determinar ao órgão/entidade Tribunal Regional do Trabalho da 5ª Região/BA que: 
1.15.2.1.  dê ciência, no prazo de quinze dias, contados da notificação, do inteiro teor desta deliberação ao interessado, alertando-o de que o efeito suspensivo proveniente da interposição de eventuais recursos junto ao TCU não o exime da devolução dos valores percebidos indevidamente, caso o recurso não seja provido;
1.15.2.2.  promova a exclusão, no prazo de 15 (quinze) dias, contados a partir da ciência desta deliberação, sujeitando-se a autoridade administrativa omissa à responsabilidade solidária, da rubrica apontada em face de manifesta ilegalidade, uma vez que o seu pagamento não encontra respaldo na jurisprudência deste Tribunal; 
1.15.2.3.  no prazo de trinta dias, contados da ciência da decisão, envie a este Tribunal documentos comprobatórios de que o interessado cujo ato foi impugnado está ciente do julgamento deste Tribunal; 
1.15.2.4.  dispense a devolução dos valores indevidamente recebidos de boa-fé até a data da ciência do órgão/entidade Tribunal Regional do Trabalho da 5ª Região/BA, do acórdão que vier a ser proferido, com base no Enunciado 106 da Súmula da Jurisprudência do TCU.
CONCLUSÃO
A abrangência e a profundidade das verificações levadas a efeito fundamentam convicção de que os atos 59486/2019, 59570/2019 e 61069/2019 podem ser apreciados pela ilegalidade, em razão das irregularidades apontadas no item Exame das Constatações desta instrução, que representam afronta à legislação e à jurisprudência de referência.
Os aludidos atos deram entrada neste Tribunal há menos de cinco anos, não sendo aplicável, portanto, o procedimento de contraditório e ampla defesa determinado pelo Acórdão 587/2011-TCU-Plenário.
PROPOSTA DE ENCAMINHAMENTO
Ante o exposto, com fundamento no art. 71, inciso III, da Constituição Federal, no art. 1º, inciso V, e art. 39, incisos I e II, da Lei 8.443/1992, no art. 260 do Regimento Interno/TCU, propõe-se: 
1.16. Considerar ILEGAIS e recusar registro  dos atos de Aposentadoria de JOAQUIM AUGUSTO BANDEIRA JUNIOR, JOSE DE SOUZA MENEZES e TERESA CRISTINA FERNANDES GUIMARAES do quadro de pessoal do órgão/entidade Tribunal Regional do Trabalho da 5ª Região/BA, com base nos arts. 71, inciso III, da Constituição Federal, 1º, inciso V, e 39, inciso II, da Lei 8.443/1992 e 260, § 1º, do Regimento Interno/TCU; 
1.17. Com fulcro no art. 262, caput, do Regimento Interno/TCU, determinar ao órgão/entidade Tribunal Regional do Trabalho da 5ª Região/BA que: 
1.17.1. dê ciência, no prazo de quinze dias, contados da notificação, do inteiro teor desta deliberação ao interessado, alertando-o de que o efeito suspensivo proveniente da interposição de eventuais recursos junto ao TCU não o exime da devolução dos valores percebidos indevidamente, caso o recurso não seja provido;
1.17.2. dispense a devolução dos valores indevidamente recebidos de boa-fé até a data da ciência do órgão/entidade Tribunal Regional do Trabalho da 5ª Região/BA, do acórdão que vier a ser proferido, com base no Enunciado 106 da Súmula da Jurisprudência do TCU;
1.17.3. promova a exclusão, no prazo de 15 (quinze) dias, contados a partir da ciência desta deliberação, sujeitando-se a autoridade administrativa omissa à responsabilidade solidária, da rubrica apontada em face de manifesta ilegalidade, uma vez que o seu pagamento não encontra respaldo na jurisprudência deste Tribunal;
1.17.4. no prazo de trinta dias, contados da ciência da decisão, envie a este Tribunal documentos comprobatórios de que o interessado cujo ato foi impugnado está ciente do julgamento deste Tribunal."
	É o Relatório.

não há.

Procurador Rodrigo Medeiros de Lima.

PESSOAL. APOSENTADORIA. RECEBIMENTO DE PROVENTOS EM VALOR SUPERIOR À REMUNERAÇÃO DO CARGO EFETIVO. VEDAÇÃO CONSTITUCIONAL EXPRESSA. PRECEDENTES. ILEGALIDADE DA CONCESSÃO. NEGATIVA DE REGISTRO AO ATO. DETERMINAÇÕES.

APOSENTADORIA (APOS)

Secretaria de Fiscalização de Integridade de Atos e Pagamentos de Pessoal e de Benefícios Sociais - Sefip.

Em apreciação os atos de concessão de aposentadoria em favor dos Srs. Joaquim Augusto Bandeira Junior e José de Souza Menezes e da Sra. Teresa Cristina Fernandes Guimarães, ex-servidores do Tribunal Regional do Trabalho da 5ª Região/BA. 
2.	As concessões em análise ocorreram na modalidade voluntária, com proventos integrais, calculados com base na última remuneração dos cargos em que se deram as aposentadorias, com fundamento no art. 3º da Emenda Constitucional 47/2005.
3.	De acordo com a Secretaria de Fiscalização de Integridade de Atos e Pagamentos de Pessoal e de Benefícios Sociais - Sefip, os interessados implementaram os requisitos para a sua inativação, pois possuíam idade, tempo de contribuição, de serviço público, de carreira e de cargo requeridos pelo fundamento concessório.
4.	Nada obstante, ao submeter os atos a críticas automatizadas, a unidade especializada detectou a existência das rubricas "opção" e "quintos/décimos", esta transformada em Vantagem Pessoal Nominalmente Identificada - VPNI pelo art. 62-A da Lei 8.112/1990.
5.	Consoante a Sefip, não há irregularidade na percepção da vantagem de "quintos", haja vista que os períodos discriminados de exercício de função comissionada se limitaram à data de 8/4/1998 e a incorporação dessa parcela está alinhada à jurisprudência desta Corte de Contas.
6.	Todavia, acerca da "opção" de que trata o art. 2º da Lei 8.911/1994, a unidade especializada evidenciou que o pagamento dessa vantagem proporcionou acréscimo aos proventos de aposentadoria em relação à última remuneração contributiva da atividade, o que estaria em desacordo com o disposto no art. 40, caput e § 2º, da Constituição Federal, com a redação conferida pela Emenda Constitucional - EC 20/1998. 
7.	Em vista da inconsistência na incorporação da "opção", os pareceres exarados nos autos pela Sefip (peças 7 e 8) e pelo Ministério Público junto ao TCU (peça 9) são convergentes no sentido da ilegalidade dos atos e da negativa dos correspondentes registros, proposta que, desde logo, acolho integralmente. 
8.	A respeito do quesito "opção", de que cuida o art. 2º da Lei 8.911/1994, reproduzo o art. 40, caput e § 2º, da Constituição Federal/1988, com a redação dada pela EC 20/1998, para melhor compreensão da matéria:
"Art. 40 - Aos servidores titulares de cargos efetivos da União, dos Estados, do Distrito Federal e dos Municípios, incluídas suas autarquias e fundações, é assegurado regime de previdência de caráter contributivo, observados critérios que preservem o equilíbrio financeiro e atuarial e o disposto neste artigo. (Redação dada pela Emenda Constitucional nº 20, de 15/12/98)  
 (...)  
§ 2º Os proventos de aposentadoria e as pensões, por ocasião de sua concessão, não poderão exceder a remuneração do respectivo servidor, no cargo efetivo em que se deu a aposentadoria ou que serviu de referência para a concessão da pensão. (Redação dada pela Emenda Constitucional nº 20, de 1998) ."
9. 	Percebe-se que a EC 20/1998 traz o regime atuarial e contributivo, reconfigurando o modelo previdenciário do país. Entre as diversas regras que compõem o plexo normativo que concretiza o precitado modelo, consta a proibição dirigida ao servidor inativo de perceber proventos em montante superior ao correspondente à sua remuneração no cargo efetivo em que se deu a aposentadoria.
10. 	Noutras palavras, após a edição da EC 20/98, eliminou-se a hipótese de o aposentado, em face do regime atuarial e contributivo previdenciário, receber proventos em valores acima da quantia remuneratória do cargo efetivo.
11. 	Nos casos ora examinados, como verificou a Sefip, a incorporação da rubrica "opção" aos proventos dos interessados extrapolou o limite em questão previsto na Constituição Federal. 
12. 	Nessas situações, a jurisprudência do TCU tem impugnado as concessões de aposentadoria e pensões que afrontam a norma de proibição disciplinada pelo art. 40, caput e § 2º, da Constituição Federal, especialmente quando o servidor atende aos requisitos para aposentadoria somente após a edição da EC 20/1998.
13.	Na linha do entendimento acima exposto, o Tribunal, por meio do Acórdão 1599/2019-TCU-Plenário, de relatoria do ministro Benjamin Zymler, decidiu: 
"9.4. firmar entendimento de que é vedado o pagamento das vantagens oriundas do art. 193 da Lei 8.112/1990, inclusive o pagamento parcial da remuneração do cargo em comissão  ('opção')  , aos servidores que implementaram os requisitos de aposentadoria após 16/12/1998, data de publicação da Emenda Constitucional 20, que limitou o valor dos proventos à remuneração do cargo efetivo no qual se deu a aposentadoria."
14. 	Em sentido convergente com a deliberação acima foi o Acórdão 8186/2019-TCU-Segunda Câmara, cuja relatoria coube ao ministro Aroldo Cedraz, que considerou ilegal a concessão de aposentadoria similar às que ora se analisa nestes autos.
15. 	Perscrutando os atos concessórios em exame, verifico que os ex-servidores somente implementaram os requisitos para aposentadoria após a edição da EC 20/1998, razão pela qual não podem receber proventos em valores superiores à remuneração do cargo efetivo, sob pena de infringirem o comando expresso do art. 40, caput e § 2º, da Constituição Federal/1988. 
16.	Dessarte, cumpre considerar ilegais as concessões de aposentadoria em benefício dos Srs. Joaquim Augusto Bandeira Junior e José de Souza Menezes e da Sra. Teresa Cristina Fernandes Guimarães, e negar registro aos correspondentes atos, aplicando-se a orientação fixada no Verbete 106 da Súmula de Jurisprudência do TCU às parcelas indevidamente recebidas a título de "opção" pelos interessados. 
17. 	Outrossim, de conformidade com o art. 262 do Regimento Interno/TCU, importa determinar ao órgão de origem que faça cessar o pagamento referente à rubrica "opção", sob pena de responsabilidade solidária da autoridade administrativa omissa. 
18. 	Deve-se igualmente determinar ao Tribunal Regional do Trabalho da 5ª Região/BA que comunique aos interessados sobre a deliberação do TCU, alertando-os de que o efeito suspensivo proveniente da interposição de eventuais recursos não os exime da devolução dos valores percebidos indevidamente após a notificação, caso esses recursos não sejam providos. Após, devem ser remetidos a este Tribunal documentos comprobatórios de que os inativos foram cientificados da deliberação desta Corte.
19. 	Por fim, deve-se esclarecer ao órgão de origem que os novos atos de concessão a serem emitidos devem estar livres da irregularidade referente à "opção", acima abordada.  
	Ante o exposto, voto por que seja adotada a deliberação que ora submeto a este Colegiado.
TCU, Sala das Sessões, em 13 de julho de 2021.
MARCOS BEMQUERER COSTA
Relator